【裁判字號】    89,上,866
【裁判日期】    900612
【裁判案由】    執行異議
【裁判全文】
台灣高等法院民事判決  八十九年度上字第八六六號
    上  訴  人  甲○○
    被上 訴 人  榮民工程股份有限公司
    法定代理人  沈景鵬
右當事人間執行異議事件，上訴人對於中華民國八十九年六月二十六日臺灣臺北地方
法院八十七年度訴字第三五七二號第一審判決提起上訴，本院判決如左：
    主      文
上訴駁回。
第二審訴訟費用由上訴人負擔。
    事實及理由
一、本件上訴人起訴主張訴外人福建工程股份有限公司（以下簡稱福建公司）對被上
    訴人有工程款債權新台幣（下同）一百三十八萬八千七百五十八元，前經訴外人
    昶發工程有限公司（下稱昶發公司）聲請原審法院民事執行處以八十七年三月二
    十五日民執全字第五五八號假扣押強制執行扣押在案，嗣上訴人對福建公司因請
    求給付票款事件獲勝訴判決確定，亦聲請就前開工程款債權執行，經原審法院民
    事執行處八十七年民執荒字第七○五七號執行命令命被上訴人向法院支付，詎被
    上訴人收受後具狀聲明異議，表示福建公司因承攬被上訴人六○一標新板橋車站
    地下化工程土方工程（以下簡稱六○一標土方工程）違約，被上訴人截至八十七
    年三月二十七日為止，得對福建公司主張扣除之金額已達一千一百五十六萬五千
    八百九十三點四元，經與上述扣押之債權抵銷後，福建公司對被上訴人已無任何
    債權存在，尚須給付被上訴人一千餘萬元，故無法遵照執行命令辦理，惟被上訴
    人早於前述假扣押執行事件時，於八十七年三月三十一日即具狀稱已遵照命令扣
    押工程款，其於同年六月二十九日異議狀所附之「福建工程股份有限公司遭法院
    扣押之執行命令明細表」亦於處理情形欄載明「於三月份計價款內扣押」，嗣竟
    改稱可對福建公司就六○一標土方工程扣除金額而與受扣押之工程款債權抵銷，
    然土方工程趕工費依契約之精神不得扣款，應核實付款予福建公司，被上訴人自
    不得抗辯抵扣，而被上訴人所稱之「堆置土方清運代辦」、「土方挖運代辦」、
    「工環運輸等費用」、「棄土證明未經業主核可」等費用，均是發生在扣押後之
    八十七年五月十五日第二次變更協議書約定完成後，依法亦不得扣抵，且被上訴
    人提出抵銷之憑據，並無福建公司簽章或追認之資料，異議內容顯非實在；另原
    行政院國軍退除役官兵輔導委員會榮民工程事業管理處（下稱榮工處）於八十七
    年七月一日改制後，有關之權利義務均已由被上訴人概括承受，爰依強制執行法
    第一百二十條第二項規定，提起訴訟。並聲明(一)原判決廢棄。(二)被上訴人應依台
    北地方法院八十七年六月二十三日北院義八十七民執荒字第七○五七號執行命令
    ，將同院八十七年三月二十五日北院義八十七民執全戊字第五五八號扣押債務人
    福建公司工程款一百三十八萬八千七百五十八元，解交台北地方法院。
二、被上訴人則以(一)榮工處與被上訴人乃不同主體，榮工處改制為公營公司後，原有
    組織因仍有存續必要故保留迄今仍存在，榮工處已於八十七年八月十九日與福建
    公司終止契約，故該契約並未由榮工處移轉於被上訴人承受，否則榮工處應與被
    上訴人、福建公司承包商三方另訂契約承受；且另案福建公司係以榮工處為對造
    提起訴訟（原審法院八十七年度重訴字第一二八六號）請求給付工程款事件，並
    非以被上訴人為對造，故上訴人以被上訴人為起訴對象，為無理由。(二)另給付訴
    訟應以實體法上有給付請求權為基礎始得提起，強制執行法第一百二十條規定之
    訴訟應不包括給付之訴，不具給付訴訟性質，上訴人起訴請求被上訴人依前開執
    行命令將扣押工程款解交法院，其訴顯無法律上之保護利益；(三)再者榮工處在八
    十七年三月二十七日前對福建公司已取得之債權有１支援機具費用八十八萬六千
    四百元（八十六年九月十五日至八十七年三月七日），２水電分攤費用七萬四千
    四百三十八元（八十七年一、二月）３工安環保費九萬三千二百七十九元（八十
    六年十一月至十二月），以上共計一百零五萬四千一百十七元。４另支援外勞費
    用共計三十九萬二千八百八十四．九元，其中屬八十七年一月一日至八十七年三
    月二十日者，共計三十七萬二千零六十．九元。則四項合計為一百四十二萬六千
    一百七十七．九元，已高於上訴人主張扣押之一百三十八萬八千七百五十八元。
    另由前揭另案判決已足以確認迄至八十七年十一月十一日止（榮工處於另案主張
    結算至八十七年十一月十一日止）就堆置土清運代辦部分法院至少已准榮工處主
    張抵銷三百十八萬四千八百七十一．八七元、代辦差價部分已准榮工處主張抵銷
    六百五十七萬七千三百三十．五七元、未送棄土證明部分已准榮工處主張抵銷一
    千八百七十萬七千九百四十八．○六元，雖無法明確確認屬八十七年三月二十七
    日前金額多少，但加上另案判決部分，更足以確認被上訴人主張榮工處在八十七
    年三月二十七日前已對福建公司取得高於上訴人所主張扣押之金額（一百三十八
    萬八千七百五十八元）等語資為抗辯。並聲明駁回其上訴。
三、查本件福建公司對被上訴人有工程款債權一百三十八萬八千七百五十八元，曾經
    昶發公司聲請原審法院民事執行處以八十七年三月二十五日民執全戊字第五五八
    號假扣押強制執行扣押，並於同年月二十七日送達被上訴人在案，而上訴人對福
    建公司因請求給付票款事件獲勝訴判決確定，亦聲請就前開工程款債權執行，並
    經原審法院民事執行處以八十七年度民執荒字第七○五七號執行命令命被上訴人
    將福建公司之前開債權，向原審法院支付，被上訴人於收受該執行命令後於八十
    七年六月三十日依強制執行法第一百十九條之規定具狀向原審法院聲明異議等情
    ，業據上訴人提出之原審法院八十七年度民執荒字第七○五七號執行命令及被上
    訴人之聲明異議狀（見原審卷第八頁至第十一頁）在卷可憑，並經原審法院調閱
    原審法院八十七年度民執荒字第七○五七號執行卷（見原審卷第一頁）屬實，且
    為兩造所不爭執，自堪信此部分之主張為真正。
四、被上訴人抗辯給付訴訟應以實體法上有給付請求權為基礎始得提起，強制執行法
    第一百二十條規定之訴訟應不包括給付之訴，上訴人起訴請求被上訴人依前開執
    行命令將扣押工程款解交法院，其訴顯無法律上之保護利益云云。惟按第三人不
    承認債務人之債權或其他財產權之存在，或於數額有爭議，或有其他得對抗債務
    人請求之事由，於接受執行法院之收取命令、支付轉給命令或交付命令後十日內
    以書狀聲明異議，而債權人認為不實時，請求法院以判決命該第三人為給付，強
    制執行法第一百一十九條第一項、第一百二十條第二項就此部分亦有明文，故若
    執行法院係發「扣押」命令，債權人尚未取得對第三人請求給付之權利，得對該
    第三人提起確認債權或其他財產權存在之訴。若執行法院所發者為「移轉」命令
    ，於該命令生效時，債務人對於第三人之權利即移轉為債權人所有，原執行名義
    已因代物清償而消滅，第三人不履行債務，債權人訴請清償時，為一般給付之訴
    訟。本件被上訴人係於收受原審法院八十七年度民執荒字第七○五七號執行命令
    後，依強制執行法第一百十九條之規定，具狀向原審法院聲明異議（見原審卷第
    九頁），而上開執行命令依其主旨所載：「請依本命令將債務人對於第三人之債
    權，在如說明所列債權金額範圍內，向本院支付」（見原審卷第八頁），可知該
    執行命令屬「支付轉給」命令，而上訴人既認為被上訴人之異議不實，揆諸前開
    說明，上訴人自有提起本件訴訟之必要。被上訴人稱上訴人起訴請求被上訴人依
    前開執行命令將扣押工程款解交法院，其訴顯無法律上之保護利益云云，自非有
    理。
五、惟查榮工處雖於八十七年七月一日改制為公營公司，然為訴訟上之考量（榮工處
    進行中之涉外訴訟或仲裁案牽涉金額龐大，其存續方可繼續主張訴訟之權利或擔
    負結果所生之責任）、海外法律規定需要（正與榮工處進行國際仲裁或訴訟中之
    國家如巴林法令規定，非得法庭之庭令或對造之同意，進行中之仲裁或訴訟，其
    主體不得變更），故原有組織仍有保留並存續之必要，有被上訴人所提行政院公
    營事業民營化推動專案小組第卅一次幕僚工作會議紀錄及行政院國軍退除役官兵
    輔導委員會（以下簡稱退輔會）八十七年二月二十五日（八七) 字第八四九號函
    可證（見本院卷第九四頁至一○二頁），並經本院函詢榮工處，經其覆函「現仍
    繼續存在」，亦有該處八十九年十一月七日八九榮秘字第一九八七一號函（見本
    院卷第一二○頁）在卷足參。而被上訴人於本院調查時稱「（榮工處）與福建公
    司終止契約是在八十七年八月十九日，到了八十七年十月一日才移轉榮民公司（
    承受），自然不會將與福建公司契約移轉於榮民公司」、「所有轉出去（給榮工
    公司承受者，三方即榮工處、榮工公司、福建公司、）都有定一份契約書」（見
    本院卷第一三四頁），而經本院訊問證人即福建公司法定代理人蕭輝煌亦證稱福
    建公司、榮工處、榮工公司三方確沒有訂立三方合約移轉協議書（見本院卷第一
    三四頁），而榮工處原有工程移轉為榮工公司承受者，確須經三方簽訂契約，亦
    據其提出交通部台北市區地○○路工程處之契約影本為證（見本院卷第一二七頁
    ），且未為上訴人所否認。而榮工處雖曾函復本院「為使新成立榮民工程股份有
    限公司得承繼本處原已承攬且正常執行中之工程，本處亦已將原承攬交通部台北
    市區地○○路工程處萬板專案六○一標新板橋車站『地下化工程契約』移轉於該
    公司」（即前開八十九年十一月七日八九榮秘字第一九八七一號函，見本院卷第
    一二○頁），惟另函詳稱「本處於上函所稱相關契約已移轉者，係指將本處與業
    主交通部台北市區地○○路工程處所簽訂之萬板專案六○一標新板橋車站『地下
    化工程契約』，由本處在八十七年十月一日移轉於榮民工程股份有限公司。至於
    本處與福建工程股份有限公司所簽之六○一標新板橋車站地下化工程『土方工程
    』契約，因本處早於八十七年八月十九日起即終止上述與福建公司所簽訂之六○
    一標新板橋車站地下化工程土方工程契約，故該契約並未由本處移轉於榮工公司
    」，亦有該處八十九年十二月十三日八九榮秘字第二三七五七號函（見本院卷第
    一二五至一二六頁）在卷可稽，被上訴人抗辯未自榮工處承受系爭工程契約等語
    ，應可採信。
六、上訴人雖稱依退輔會八十七年十二月八日八七輔伍字第二○一八號函、八十八年
    十月十二日八八輔伍字第一六六七號函、八十九年十月三十日八九輔伍字第一三
    ０八號函文，均載有「有關其權利義務均由新公司予以概括承受」（見原審卷第
    三八頁、第七○頁、本院卷第一一六頁），故被上訴人已概括承受原榮工處之權
    利義務等語，惟證人即退輔會專員張模舜證稱上開函文是比較概括性的講法，並
    不是針對個案，本件則沒有概括承受，以前開榮工處八十九年十二月十三日八九
    榮秘字第二三七五七函回答的才正確，本件（福建公司之土方契約）既在八十七
    年八月十九日就終止，（榮工公司) 概括承受在十月，故未移轉由榮工公司承受
    等語（見本院卷第一四○至一四一頁）。則本件系爭六○一標土方工程契約因業
    已終止，故未移轉被上訴人承受，與常情相符，證人證言應屬可採。榮工處與福
    建公司所簽之六○一標土方工程契約，既未移轉於被上訴人，則債權債務關係尚
    存在於榮工處與福建公司，上訴人主張即非有理。福建公司對於被上訴人既無債
    權存在，上訴人以被上訴人為對造訴訟，即難認有理。
七、綜上所述，本件上訴人起訴主張被上訴人應依台北地方法院八十七年六月二十三
    日北院義八十七民執荒字第七○五七號執行命令，將同院八十七年三月二十五日
    北院義八十七民執全戊字第五五八號扣押福建公司工程款一百三十八萬八千七百
    五十八元，解交台北地方法院，為無理由，不應准許。原審為上訴人敗訴之判決
    理由雖有不同，惟結果並無二致，上訴意旨指摘原判決不當，求予廢棄改判，為
    無理由，應予駁回。
八、本件因事證已臻明確，兩造其餘主張陳述及所提之證據，均與判決結果不生影響
    ，爰毋庸再予審酌，附此敘明。
九、據上論結，本件上訴為無理由，依民事訴訟法第四百四十九條第二項、第七十八
    條，判決如主文。
中      華      民      國    九十    年      六      月      十二      日
                              臺灣高等法院民事第十五庭
                                  審判長法  官  劉  靜  嫻
                                        法  官  吳  光  釗
                                        法  官  李  錦  美
右正本係照原本作成。
如不服本判決，應於收受送達後二十日內向本院提出上訴書狀，其未表明上訴理由者
，應於提出上訴後二十日內向本院補提理由書狀（均須按他造當事人之人數附繕本）
上訴時應提出委任律師或具有律師資格之人之委任狀；委任有律師資格者，另應附具
律師及格證書及釋明委任人與受任人有民事訴訟法第四百六十六條之一第一項但書或
第二項（詳附註）所定關係之釋明文書影本。
中      華      民      國    九十    年      六      月      十三      日
                                        書記官  明  祖  全
附註：
民事訴訟法第四百六十六條之一（第一項、第二項）：
對於第二審判決上訴，上訴人應委任律師為訴訟代理人。但上訴人或其法定代理人具
有律師資格者，不在此限。
上訴人之配偶、三親等內之血親、二親等內之姻親，或上訴人為法人、中央或地方機
關時，其所屬專任人員具有律師資格並經法院認為適當者，亦得為第三審訴訟代理人
。


司法院資訊處製作；財團法人民間司法改革基金會備份。
